臺灣屏東地方法院民事判決　　　　　　 94年度勞簡上字第1號
上　訴　人　乙○○
訴訟代理人　甲○○
被上訴人　　吳龍奇即誠品房屋仲介企業
上列當事人間請求給付業績金事件，上訴人對於本院屏東簡易
庭民國九十三年十一月十二日所為九十三年度屏勞簡字第三號第
一審判決提起上訴，本院於民國九十四年六月十五日言詞辯論終
結，判決如下：
    主  文
原判決關於駁回上訴人下列第二項之訴部分，並其訴訟費用及假
執行之裁判均廢棄。
上廢棄部分，被上訴人應給付上訴人新台幣拾貳萬元，及自民國
九十三年九月十八日起至清償日止，按年息百分之五計算之利息
。
其餘上訴駁回。
第一、二審訴訟費用由被上訴人負擔五分之四，餘由上訴人負擔
。
    事實及理由
一、上訴人起訴主張：上訴人為被上訴人商號之銷售人員，於民
    國93年4 月底介紹買方丙○○與被上訴人之開發人員梁朝順
    所介紹之賣方張來長洽談購地事宜，購買坐落屏東縣屏東市
    ○○段616 之1 、616 之31及616 之32地號等三筆土地，買
    賣價金為新台幣（下同）41,161,095元（下稱系爭買賣）。
    系爭買賣因總價甚高，故被上訴人於買賣雙方簽約時即已約
    定其不向買方收取仲介費用，僅向賣方收取契約總價1.5 ％
    之仲介費用，而契約總價1 ％之買方仲介費用，則兩造約定
    另由訴外人即介紹人甲○○收取。系爭買賣被上訴人收取之
    仲介費用為617,416 元，依據被上訴人商號約定，上訴人應
    與開發人員梁朝順各分得被上訴人所得仲介費用之30％，即
    185,224 元，詎被上訴人僅給付上訴人元60,000，尚有125,
    224 元未給付，爰依僱傭關係、侵權行為及不當得利之法律
    關係，提起本件訴訟。於原審聲明：(一)被上訴人應給付上訴
    人125,224 元，及自93年9 月18日起至清償日止，按年息5
    ％計算之利息。(二)願供擔保請准宣告假執行。
二、被上訴人則以：兩造約定系爭買賣之買方仲介費用即契約總
    價1 ％全由上訴人與介紹人即其夫甲○○共同收受，被上訴
    人不另扣除40％之公司營運費用，而上訴人則不得再行參與
    分配系爭買賣賣方給付予被上訴人之仲介費用等語置辯。於
    原審聲明：(一)上訴人之訴駁回。(二)如受不利判決，願供擔保
    請准宣告免為假執行。
三、原審為上訴人敗訴之判決，上訴人不服提起上訴，於本院聲
    明：(一)原判決廢棄。(二)被上訴人應給付上訴人125,224 元，
    及自93年9 月18日起至清償日止，按年息5 ％計算之利息。
    被上訴人則請求駁回上訴。
四、不爭執事項：
  (一)上訴人為被上訴人商號之銷售人員。在一般交易中，被上訴
    人商號係向買方收取契約總價1 ％為仲介費用，向賣方收取
    契約總價1.5 ％為仲介費用，總仲介費用之40％為商號之營
    運費用歸商號所有，另60％則由銷售人員（負責買方）、開
    發人員（負責賣方）均分為其業績獎金。
  (二)被上訴人已向賣方收取仲介費用60萬元，其中上訴人分得6
    萬元，而買方仲介費用因買方丙○○拒絕給付，迄今無人取
    得款項。
  (三)系爭買賣於93年5 月1 日簽約，該契約第8 條其他特約事項
    第7 項約定：「賣方於完稅前，給付仲介服務費於誠品房屋
    」等語（原審卷第8 頁），買賣雙方並未就買方仲介費用有
    所約定。
  (四)兩造曾於93年6 月24日至屏東縣政府勞資爭議委員會調解，
    並製有調解筆錄。
五、本院於94年2 月14日準備程序中為兩造協議簡化爭點（本院
    卷第40頁），是本件所應審究者為兩造有無約定買方1 ％之
    仲介費用應由介紹人甲○○單獨收取？或係由上訴人與甲○
    ○共同收取？經查：
  (一)按當事人主張有利於己之事實者，就其事實有舉證之責任，
    民事訴訟法第277 條定有明文。本件兩造就通常交易中被上
    訴人商號與銷售、開發人員分配仲介費用之比例，並不爭執
    ，業如前述，故上訴人主張據此一般分配原則分配30％仲介
    費用，已盡其舉證之責。又被上訴人否認上情，辯稱系爭買
    賣賣方仲介費用上訴人已同意不參與分配，自應就此有利於
    己部分負舉證責任。
  (二)兩造93年6 月24日屏東縣政府勞資爭議協調會議記錄記載：
    「勞方主張：‧‧‧3.當初約定買方之介紹費歸中人。資方
    主張：‧‧‧4.當初確有約定買方之介紹費歸中人」等情，
    有該會議記錄1 份在卷可按（本院卷第15頁），該會議記錄
    業經兩造簽名確認，其內容顯屬真實可信，足見兩造間確係
    約定買方仲介費用歸由介紹人甲○○收取，故被上訴人空言
    否認上開會議記錄，辯稱買方仲介費用由上訴人及甲○○共
    同收取，即屬無據。
  (三)又證人梁朝順雖於本院審理中證稱：「我知道兩造間有約定
    買方仲介費用由上訴人及甲○○共同收取，上訴人不再分配
    賣方仲介費用」等詞（本院卷第37頁），然查，證人梁朝順
    於兩造討論買方仲介費用如何分配時，並未親自在場見聞，
    其上開所證，尚難為被上訴人有利之認定。且被上訴人於本
    院亦稱：「當初約定買方1 ％仲介費用要給何人時並沒有說
    得很明確，我的認知是要給上訴人及甲○○共同收取，但沒
    有講明，因為我覺得他們二人拿40萬元已經夠了，如果上訴
    人還可以來分配賣方仲介費用，這樣梁朝順只能拿18萬元，
    太不對稱了」等語（本院卷第39頁），足徵兩造並未明確約
    定買方仲介費用由上訴人及甲○○共同收取，尚乏證據可資
    證明兩造間有買方仲介費用由上訴人及甲○○共同收取，及
    上訴人不再分配賣方仲介費用之特別約定。
  (四)綜上，被上訴人未能舉證證明兩造間有買方仲介費用由上訴
    人及甲○○共同收取，上訴人不再分得賣方仲介費用30％之
    特別約定，故系爭買賣賣方仲介費用之分配，自應回歸兩造
    間關於給付業績獎金之一般慣例處理，即依兩造間之勞動契
    約，上訴人可分得賣方仲介費用之30％，扣除已領取之6 萬
    元，尚可領取12萬元（600,000 ×30％＝180,000 ；180,00
    0 －60,000＝120,000）。
  (五)至上訴人主張系爭買賣被上訴人收取之仲介費用為617,416
    元，乃屬有誤，被上訴人所收取之仲介費用應為60萬元，業
    如上述，故上訴人請求分得之業績獎金，在超過12萬元部分
    ，即屬無據，應予駁回。
六、從而，上訴人依據僱傭關係，請求被上訴人應給付業績獎金
    在12萬元以內者，為有理由，應予准許，原審就此部分判決
    上訴人敗訴，尚有未洽，上訴意旨指摘原判決此部分不當，
    求為廢棄，為有理由，爰由本院廢棄改判如主文第2 項所示
    。另上訴人主張超過12萬元部分，於法無據，業如前述，原
    審為上訴人敗訴之判決，核無違誤，上訴意旨求予廢棄改判
    ，為無理由，應駁回此部分上訴。
七、據上論結，本件上訴為一部有理由，一部無理由，依民事訴
    訟法第436 條之1 第3 項、第450 條、第449 條第1 項、第
    79 條 ，判決如主文。
中　　華　　民　　國　　94　　年　　6 　　月　　29　　日
                  民事第一庭    審判長法　官　羅心芳
                                      法　官　林雅莉
                                      法　官　翁世容
正本係照原本作成
本判決不得上訴
                                      書記官　溫訓暖
中　　華　　民　　國　　94　　年　　6 　　月　　29　　日
